【裁判字號】    94,重上,55
【裁判日期】    950503
【裁判案由】    損害賠償
【裁判全文】
臺灣高等法院高雄分院民事判決          94年度重上字第55號
上  訴  人  高雄區中小企業銀行股份有限公司
法定代理人  甲○○
訴訟代理人  王伊忱律師
            陳景裕律師
            鄭美玲律師
被  上訴人  丙○○
            丁○○
            乙○○
上三人共同
訴訟代理人  阮文泉律師
上列當事人間因損害賠償事件，上訴人對中華民國94年1 月31日
臺灣高雄地方法院93年度附民字第115 號判決提起上訴，經本院
刑事庭裁定移送前來，本院於民國95年4 月19日言詞辯論終結，
判決如下：
    主  文
原判決關於駁回上訴人後開第二項之訴及該部分假執行之聲請均
廢棄。
被上訴人丙○○或丁○○或乙○○應給付上訴人新台幣陸佰肆拾
壹萬捌仟陸佰參拾元，及自民國93年5 月19日起，至清償日止，
按週年利率百分之五計算之利息，如其中一人已為給付，在其給
付範圍內，其餘之人即免給付義務。
其餘上訴駁回。
第一、二審訴訟費用由被上訴人負擔二分之一，餘由上訴人負擔
。
本判決上訴人勝訴部分，於上訴人以新台幣貳佰壹拾伍萬元供擔
保後得假執行，但被上訴人如以新台幣陸佰肆拾壹萬捌仟陸佰參
拾元供擔保後得免為假執行。
    事實及理由
一、本件上訴人法定代理人原為連浩章，於本院審理中變更為甲
    ○○，並聲明承受訴訟，核無不合，先予敘明。
二、上訴人起訴主張：被上訴人丙○○前係上訴人燕巢分行之經
    理，被上訴人丁○○係該分行前任副理，被上訴人乙○○係
    該分行前任徵信課長，均係為上訴人處理事務之人，於民國
    （以下同）84年9 月間，伯立工業有限公司（以下稱伯立公
    司）向該分行申請貸款營運週轉金新台幣（以下同）2,500
    萬元，並提供負責人林玄宗之母林蘇玉葉所有之台南縣歸仁
    鄉○○○段516 號面積7,260 平方公尺（約7.485 分）農地
    （下稱516 號土地）做為擔保品，而乙○○、丙○○、丁○
    ○於辦理上開貸款案徵信時，明知上開516 號土地之公告現
    值每平方公尺僅800 元，且貸款人林玄宗僅口頭告知上開擔
    保品土地市價每分地為500 餘萬元，合計3,000 餘萬元，但
    未提出任何同地段之交易實例資料，應依當時上訴人擔保品
    處理要點第4 條第1 項甲款：「估價時，其時價應舉出同地
    段最近交易實例認定，若無法確定時價時，得以公告現值扣
    除土地增值稅為放款值」之規定辦理，竟共同基於為他人不
    法利益，於辦理該貸款案擔保品鑑價時，違背上開規定，將
    上開擔保品高估為每平方公尺8,400元，計算出市值為6,098
    萬4,000 元，扣除3,626 萬3,700 元之土地增值稅後，於84
    年11月3 日貸放2,200 萬元予伯立公司。伯立公司繳息至86
    年5 月即未再繳息，前開擔保品於88年4 月間經特別拍定底
    價為743 萬5,000 元，但仍無人應買，嗣以260 萬7,564 元
    標售予訴外人龍星昇第五資產管理公司（下稱龍星昇公司）
    ，上訴人損失本金1,939 萬2,426 元。爰依侵權行為（於本
    院審理時撤回）及債務不履行之法律關係起訴，請求被上訴
    人連帶給付2,200 萬元及自上訴人起訴狀送達翌日起至清償
    日止，按年息5%計算之利息，並願供擔保請准宣告假執行。
三、被上訴人則以：(一)本件貸款均依照銀行內部之規定程序進行
    擔保品之鑑估作業，並未故意高估擔保品之價值，因為本件
    之擔保品為農地，在交易時不課增值稅，惟銀行之徵信表格
    是制式化，在鑑估價格時均須扣除增值稅，故實際上銀行之
    作法均將增值稅計入估價值後再扣除土地增值稅而得出放款
    值，故而本件之估價值才會較高，惟此並非放款時之計算標
    準，沒有高估擔保品，也沒有故意損害公司來圖利貸款人。
    (二)有無債務不履行，應以行為時（84年）為準，被上訴人並
    未故意高估擔保品，亦未有逾越權限或違背職務行為，而除
    丙○○因擔任經理與上訴人有委任關係外，丁○○與乙○○
    均係受僱人，彼此間就債務不履行並無連帶或不真正連帶之
    法律關係可言，對上訴人之損害亦無因果關係存在。(三)上訴
    人既已將對伯立公司全部債權出售與龍星昇公司，無論出售
    之對價是否與債權金額相當，均不影響上訴人債權已因其自
    主處分行為獲得滿足的法律狀態，自無損害可言，倘仍允許
    上訴人向被上訴人求償，無異使其債權膨脹2 倍，由單一債
    權變成複數債權，反因此受有不當得利。(四)縱上訴人受有損
    害，亦非以其包裹出售不良債權後計算，上訴人以出售後之
    差額計算，顯然不當，且損害金額應限於本金部分，不及於
    利息及違約金等語資為抗辯。
四、原審為上訴人敗訴之判決，上訴人不服，於本院審理時撤回
    侵權行為法律關係，僅依債務不履行法律關係請求，並減縮
    求為判決：(一)原判決廢棄。(二)被上訴人丁○○或丙○○或乙
    ○○應給付上訴人1,939 萬2,426 元，及自93年5 月19日（
    起訴狀繕本送達之翌日）起至清償日止，按年息5%計算之利
    息；如被上訴人1 人給付，其他被上訴人即免為給付。(三)請
    准供擔保宣告假執行。
    被上訴人則求為判決：(一)上訴駁回。(二)第一、二審訴訟費用
    由上訴人負擔。(三)如受不利益判決，願供擔保請准宣告免為
    假執行。
五、兩造不爭執之事項：(一)辦理本件貸款期間被上訴人丙○○為
    上訴人燕巢分行之經理、丁○○為副理、乙○○為徵信課長
    ，(二)被上訴人於84年11月3 日核貸2,200 萬元予伯立公司；
    (三)伯立公司曾給付貸款利息434 萬8,767 元；(四)上訴人已將
    其對伯立公司之債權以260 萬7,574 元出售予龍星昇公司。
六、上訴人請求被上訴人賠償其損害，被上訴人則以前揭情詞為
    辯，故本件兩造爭執之事項為(一)被上訴人是否有違背任務之
    債務不履行行為？(二)上訴人已將對伯立公司之債權出售訴外
    人龍星昇公司，上訴人是否仍有損害？(三)上訴人若有損害，
    其損害額為多少？(四)被上訴人間之責任關係為何？茲分述如
    後：
七、被上訴人是否有違背任務之債務不履行行為？
  (一)依當時（民國84年）高雄企銀擔保品處理要點第4 條第1 項
    甲款之規定：「估價時，其時價應舉出同地段最近交易實例
    認定，若無法確定時價時，得以公告現值扣除土地增值稅為
    放款值」，此有高雄區中小企業銀行擔保品處理要點1 份在
    卷可稽（見刑事偵查卷第8 頁），而該土地84年間之公告現
    值每平方公尺為800 元，此有地價謄本可稽（見一審刑事卷
    第102 頁），該土地面積為7,260 平方公尺，依此計算其公
    告現值價格為580 萬8,000 元（7,260 ×800=5,808,000 ）
    ，因貸款時並無同地段最近交易案例，此經被上訴人丙○○
    、丁○○、乙○○於刑事案件陳明，則依高雄企銀擔保品處
    理要點第4 條第1 項甲款之規定，應以公告現值扣除土地增
    值稅為放款值，因農地並無增值稅，故依照銀行上開規定，
    其放款值應為580 萬8,000 元，才符合規定，惟被上訴人丙
    ○○、丁○○、乙○○卻准予放款2,200 萬元，超出銀行標
    準將近4 倍，則被上訴人丙○○、丁○○、乙○○顯然未依
    照規定放款。
  (二)該土地84年間之公告現值每平方公尺為800 元，已如前述，
    惟被上訴人等以每平方公尺為8,400 元作為本件放款案擔保
    品之單價，估價總額為6,098 萬4,000 元（7,260 ×8,400=
    60,984,000，見該貸款案全卷影本第1 頁背面），其每平方
    公尺估價超過公告現值10倍之多（800 ：8,400）， 亦顯然
    違背該銀行之放款規定。
  (三)高雄縣阿蓮鄉農會於82年6 月間鑑定相同擔保品農地鑑定價
    值為1,306 萬8,000 元之價格，此有阿蓮鄉農會不動產調查
    報告表可稽（見偵查卷第53頁），該土地於82年間經高雄縣
    阿蓮鄉農會估價為1,306 萬8,000 元，時隔2 年，被上訴人
    丙○○、丁○○、乙○○於84年間核准貸放2,200 萬元，高
    出約900 萬元，而該2 年並無何重大利多資料，是被上訴人
    等核准之放款，仍高出高雄縣阿蓮鄉農會之估價甚多。
  (四)被上訴人丙○○、丁○○、乙○○雖以本件516 號土地於84
    年10月間，經華淵不動產鑑定有限公司之鑑定結果，認為單
    價每平方公尺3,169 元，總價2,301 萬元，證人即該公司鑑
    定人陳聯興並於原審審理中陳述其鑑定意見，惟華淵不動產
    鑑定有限公司為營利之私人公司，其鑑定之公信力不足，且
    其鑑定價格超出該土地84年間之公告現值為580 萬8,000 元
    甚多（依高雄企銀擔保品處理要點第4 條第1 項甲款所規定
    之「估價時，其時價應舉出同地段最近交易實例認定，若無
    法確定時價時，得以公告現值扣除土地增值稅為放款值」）
    ，既高出高雄企銀之規定甚多，顯然被上訴人等於放款時未
    依照公司之規定，而損及公司之利益。
  (五)證人即前高雄企銀前任總經理陳麗常於刑事案件一審審理中
    雖陳稱：84年間前高雄企銀在承作以農地為擔保品設定抵押
    之放款案件時，實際之操作方式，確實是將時價加上增值稅
    總額填載估價總額，再減增值稅後，得到估價淨額，此估價
    淨額才是真正之時價等語，惟依被上訴人等所估之該擔保品
    淨值總額3,698 萬4,000 元（見該貸款案全卷影本第1 頁背
    面），仍高出高雄縣阿蓮鄉農會於82年6 月間所鑑定之價值
    為1,306 萬8,000 元甚多，也高過前述華淵不動產鑑定有限
    公司所鑑之總價為2,301 萬元甚多，故被上訴人等有高估該
    擔保品價格，證人陳麗常之證言仍不能為被上訴人等有利之
    證明。依高雄企銀擔保品處理要點，其中四(一)土地甲項下之
    估價方式，其地之時價亦應舉出同地段最近之交易實例認定
    之，若無法確定時得以公告現值扣除土地增值稅為放款值，
    （見刑事二審卷第94頁）該要點並未同意以徵信員現場詢價
    作為擔保品估價標準，故被上訴人辦理本件貸款方式實有違
    高雄企銀之作業規定。
  (六)被上訴人雖辯稱，被上訴人丁○○（副理），乙○○（徵信
    課長）均無核准貸款之權限，故其2 人之行為與上訴人之損
    害（被上訴人否認上訴人有損害）並無因果關係存在云云，
    惟查，乙○○為徵信課長，系爭土地於84年間之公告現值每
    平方公尺為800 元，且於未提出同地段最近交易實例之情形
    下，竟以每平方公尺8,400 元作為放款擔保品之單價，超過
    公告現值10倍之多，明顯違背高雄企銀擔保品處理要點之規
    定，丁○○為副理，竟未表示不同意見，以供上級（丙○○
    ）審酌，是其2 人之行為對損害之發生，自亦均有相當因果
    關係存在，故被上訴人此部分所辯不足採信。
八、上訴人已將對伯立公司之債權售予訴外人龍星昇公司（260
    萬7,574元），上訴人是否有損害？
    查上訴人將對伯立公司之債權售予訴外人龍星昇公司之價金
    為260 萬7,574 元，而本件上訴人放款給伯立公司之債權為
    2,200 萬元，此為兩造所不爭執之事項，是上訴人並未獲得
    完全滿足（其損害金額如後述），至於龍星昇公司嗣後對伯
    立公司催討所得為多少乃另一問題，上訴人目前為止，因被
    上訴人之行為而有損害堪以認定。
九、上訴人因被上訴人之違背任務行為，其損害額為多少？
  (一)系爭土地84年公告現值每平方公尺800 元，則當時整筆土地
    公告現值為580 萬8,000 元（800 ×7,260 ＝5,808,000）
    ，依高企擔保品處理要點規定放款率最高為90% ，則應核貸
    金額為522 萬7,200 元，若以阿蓮鄉農會82年6 月鑑價
    1,306 萬8,000 元計算，則應核貸金額為1,176 萬1,200 元
    ，若依台灣台南地方法院民事執行處87年9 月鑑價1,452 萬
    元（見本院卷第111 、112 頁）計算，應核貸之金額為
    1,306 萬8,000 元，參酌84年9 月間鑑價時公告現值為每平
    方公尺800 元，87年9 月台灣台南地方法院鑑價時公告現值
    為每平方公尺1,200 元，並參酌被上訴人所稱之系爭土地附
    近有高鐵台南沙崙站，土地有可能增值，丙○○為經理，受
    委任之裁量權限，當時核貸之放款金額最多以1,400 萬元為
    限，超過部分核貸之800 萬元，應認屬違背任務之行為。亦
    即在1,400 萬元範圍內，若有放款不能回收之情形，尚得認
    屬放款業務之正常風險，從而上訴人將此對伯立公司之債權
    以260 萬7,574 元售予訴外人龍星昇公司，尚有不足額
    1,139 萬2,426 元（14,000,000－2,607,574 ＝11,392,426
    ）之損害，屬正常風險，此部分尚難認屬被上訴人違背任務
    所造成之損害。被上訴人雖抗辯稱，上訴人將對伯立公司之
    債權以260 萬7,574 元，賣給訴外人龍星昇公司係賤賣，故
    不能將此損失由被上訴人負擔云云，惟查，系爭土地於民國
    88年4 月間（當時系爭土地公告現值每平方公尺已達1,200
    元），經台灣台南地方法院民事執行處以底價743 萬5,000
    元拍賣，仍無人應買，是縱被上訴人以此金額將債權出售給
    他人，亦屬在1,400 萬元範圍內，對於本院計算上訴人得請
    求之損害，仍不生影響。
  (二)又查，伯立公司曾給付貸款利息434 萬8,767 元，已如前述
    ，此為本件貸款上訴人所受有之利益，其中因被上訴人核准
    超額貸款800 萬元，上訴人所獲之利息利益為158 萬1,370
    元（4,348,767 ×8,000,000 ╱22,000,000＝1,581,370 ）
    （元以下四捨五入），依民法第216 條之1 規定，上訴人請
    求被上訴人賠償其損害，應扣除此利益，扣除後上訴人得請
    求之金額為641 萬8,630 元（8,000,000 －1,581,370 ＝
    6,418,630 ）。
十、被上訴人間之責任關係為何？
    本件被上訴人3 人對上訴人均應負債務不履行損害賠償責任
    ，而其3 人間就上訴人所受損害之賠償責任，雖非連帶，但
    因其行為同為造成損害之共同原因，其賠償責任無從區分，
    自應依不真正連帶之關係，對上訴人負全部給付之責任，如
    其中一人已為給付，其餘之人在其給付範圍內即免給付義務
    。
十一、綜上所述，上訴人依債務不履行之法律關係請求被上訴人
    賠償其損害641 萬8,630 元及自起訴狀繕本送達之翌日（民
    國93年5 月19日）起，至清償日止，按年息5%計算之利息，
    且被上訴人間為不真正連帶債務，如其中一人已為給付，在
    其範圍內，他人即免給付義務，並聲明願供擔保宣告假執行
    ，核無不合，此部分原審連同假執行之聲請予以駁回，自有
    未當，上訴意旨求予就此部分廢棄改判，為有理由，自應由
    本院將原判決此部分廢棄改判如主文第2 項所示，至上訴人
    超過部分之請求，原審連同其假執行之聲請予以駁回，並無
    不當，上訴為無理由，應予駁回。
十二、本判決上訴人勝訴部分，上訴人聲請供擔保宣告假執行，
    被上訴人聲請供擔保宣告免為假執行，核均無不合，爰分別
    命供擔保准許之。上訴人敗訴部分其假執行之聲請即失所依
    附，惟已經原審駁回其假執行之聲請，故本院不再諭知此部
    分假執行之聲請駁回。
十三、據上論結，本件上訴為一部有理由，一部無理由，依民事
    訴訟法第450 條、第449 條第1 項、第79條、第85條第1 項
    前段、第463 條、第390 條第2 項、第392 條，判決如主文
    。
中    華    民    國    95    年    5     月    3     日
                            民事第四庭
                                審判長法官  蔡文貴
                                法      官  徐文祥
                                法      官  黃科瑜
以上正本證明與原本無異。
如對本判決上訴，須於判決送達後20日內向本院提出上訴狀，其
未表明上訴理由者，應於上訴後20日內向本院提出上訴理由書（
均須按他造當事人之人數附繕本）。
上訴時應提出委任律師或具有律師資格之人之委任狀，並依附註
條文規定辦理。
中    華    民    國    95    年    5     月    5     日
                                書  記  官  葉淑華
附註：民事訴訟法第466 條之1 ：
對於第二審判決上訴，上訴人應委任律師為訴訟代理人，但上訴
人或其法定代理人具有律師資格者，不在此限。
上訴人之配偶、三親等內之血親、二親等內之姻親，或上訴人為
法人、中央或地方機關時，其所屬專任人員具有律師資格並經法
院認適當者，亦得為第三審訴訟代理人。
第1 項但書及第2 項情形，應於提起上訴或委任時釋明之。
                                                    AFK


司法院資訊處製作；財團法人民間司法改革基金會備份。
